臺灣臺中地方法院刑事判決
110年度交訴字第376號
公  訴  人  臺灣臺中地方檢察署檢察官
被      告  SYAMSU AKMAL（中文名：阿嘜。印尼籍）




選任辯護人  陳盈如律師
上列被告因肇事逃逸罪等案件，經檢察官提起公訴（110年度偵
字第32153號）及移送併案審理（110年度偵字第38872號），被
告於準備程序進行中就被訴事實為有罪之陳述，本院合議庭裁定
改由受命法官獨任以簡式審判程序審理，判決如下： 
    主    文
SYAMSU AKMAL汽車駕駛人，無駕駛執照駕車，因過失致人於死，
處有期徒刑拾月；又駕駛動力交通工具發生交通事故，致人於死
而逃逸，處有期徒刑壹年陸月。應執行有期徒刑貳年貳月。並於
刑之執行完畢或赦免後驅逐出境。 
    犯罪事實
一、SYAMSU  AKMALL為逾期居留之印尼籍逃逸移工，且未領有普
    通小型車駕駛執照，竟於民國110年10月7日上午某時，駕駛
    其雇主蔡濠聰之父蔡進隆所有之車牌號碼000-0000號自用小
    貨車，搭載姓名年籍不詳之外籍移工4人，沿臺中市清水區
    吳厝五街51巷由南往北方向行駛，欲前往同市區吳厝里蔡濠
    聰之農地工作。嗣於同日上午7時18分許，SYAMSU  AKMALL
    駕駛上開車輛行經同市區吳厝五街51巷與吳厝五街交岔路口
    ，欲左轉進入吳厝五街時，原應注汽車行駛至無號誌之交岔
    路口，轉彎車應暫停讓直行車先行，且依當時天候晴、日間
    自然光線、柏油路面乾燥無缺陷、道路無障礙物、視距良好
    ，亦無不能注意之情事，竟疏未注意及此，貿然左轉駛入吳
    厝五街，適有陳厚錦騎乘車牌號碼000-000號普通重型機車
    ，沿同市區吳厝五街由西往東方向駛至該處，見狀已閃避不
    及，雙方因而發生碰撞，致陳厚錦人車倒地，並受有頭部外
    傷、胸部鈍傷合併肋骨骨折及創傷性氣胸及皮下氣腫、右下
    肢骨折變形等傷害，經散步之路人蔡淑芬報警送醫急救，仍
    於同日上午8時39分許不治死亡。而SYAMSU AKMALL駕駛動力
    交通工具發生交通事故後，雖知悉將因此致人死傷，竟仍基
    於肇事逃逸之犯意，未留於現場採取救護或其他必要措施，
    亦未向警察機關報告或停留現場處理，即逕自駕車離開現場
    。嗣警據報前往處理，經調閱路口監視器錄影畫面，始循線
    查悉上情。
二、案經陳厚錦之女王綉倩訴由臺灣臺中地方檢察署檢察官偵查
    起訴及移送併案審理。
    理    由
一、證據能力部分：
    按被告以外之人於審判外之言詞或書面陳述，除法律有規定
    者外，不得作為證據；又被告以外之人於審判外之陳述，雖
    不符合刑事訴訟法第159 條之1 至第159 條之4 之規定，但
    經當事人於審判程序同意作為證據，法院審酌該言詞陳述或
    書面陳述作成時之情況，認為適當者，亦得為證據。當事人
    、代理人或辯護人於法院調查證據時，知有第159 條第1 項
    不得為證據之情形，而未於言詞辯論終結前聲明異議者，視
    為有前項之同意，刑事訴訟法第159 條第1 項及第159 條之
    5 分別定有明文。又按刑事訴訟法第159 條之5 立法意旨，
    在於確認當事人對於傳聞證據有處分權，得放棄反對詰問權
    ，同意或擬制同意傳聞證據可作為證據，屬於證據傳聞性之
    解除行為，如法院認為適當，不論該傳聞證據是否具備刑事
    訴訟法第159 條之1 至第159 條之4 所定情形，均容許作為
    證據，不以未具備刑事訴訟法第159 條之1 至第159 條之 4
    所定情形為前提。此揆諸「若當事人於審判程序表明同意該
    等傳聞證據可作為證據，基於證據資料愈豐富，愈有助於真
    實發見之理念，此時，法院自可承認該傳聞證據之證據能力
    」立法意旨，係採擴大適用之立場。蓋不論是否第159 條之
    1 至第159 條之4 所定情形，抑當事人之同意，均係傳聞之
    例外，俱得為證據，僅因我國尚非採徹底之當事人進行主義
    ，故而附加「適當性」之限制而已，可知其適用並不以「不
    符前四條之規定」為要件。惟如符合第159 條之1 第1 項規
    定之要件而已得為證據者，不宜贅依第159 條之5 之規定認
    定有證據能力（最高法院104 年度第3 次刑事庭會議決議參
    照）。查本案作為認定事實所引用被告以外之人於審判外之
    言詞或書面陳述，雖均屬傳聞證據，惟均經檢察官、被告及
    辯護人於本院審判期日中表示無意見而不予爭執，復經本院
    審酌上開證據資料製作時之情況，尚無違法不當及證明力明
    顯過低之瑕疵，以之作為證據應屬適當，爰依刑事訴訟法第
    159 條之5 規定，認前揭證據資料均具有證據能力。
二、認定犯罪事實所憑之證據及理由：
  ㈠訊據被告對上開犯罪事實坦承不諱，核與證人蔡淑芬於警詢
    時、證人蔡濠聰於偵查中證述之情節相符，並有道路交通事
    故現場圖、道路交通事故調查報告表㈠、㈡、臺中市政府警察
    局疑似道路交通事故肇事逃逸追查表、公路監理電子閘門查
    詢列印資料各1份及車禍現場監視器錄影翻拍照片14 張、現
    場及車損照片42張在卷可稽。另被害人因本件交通事故而受
    有頭部外傷、胸部鈍傷合併肋骨骨折及創傷性氣胸及皮下氣
    腫、右下肢骨折變形等傷害，送醫後仍於同日上午8 時39分
    許不治死亡，有光田綜合醫院行政相驗及法醫參考病歷摘要
    及臺灣臺中地方法院檢察署相驗屍體證明書、檢驗報告書各
    1 份存卷可參（相驗卷第37頁、第123頁、第139頁至第147
    頁）。
  ㈡按「汽車行駛至交岔路口，轉彎車應暫停讓直行車先行」道
    路交通安全規則第102 條第1項第2款訂有明文。而案發當時
    天候晴、日間自然光線、柏油路面乾燥無缺陷、道路無障礙
    物、視距良好，有道路交通事故調查表㈠附卷供參（相驗卷
    第63頁），足認當時並無不能注意之特別情事，被告駕車時
    疏於注意暫停讓直行車先行，其有過失甚明。又被害人之死
    亡係因本件車禍所致，是被告之過失行為與被害人之死亡結
    果間，具有相當因果關係。
  ㈢綜上所述，本案事證已臻明確，被告犯行堪以認定，應予依
    法論科。
三、論罪科刑部分：
  ㈠按汽車駕駛人，無駕駛執照駕車、酒醉駕車、吸食毒品或迷
    幻藥駕車、行駛人行道或行經行人穿越道不依規定讓行人優
    先通行，因而致人受傷或死亡，依法應負刑事責任者，加重
    其刑至2 分之1 ，道路交通管理處罰條例第86條第1 項定有
    明文。次按刑法總則之加重，係概括性之規定，所有罪名均
    一體適用；刑法分則之加重，係就犯罪類型變更之個別犯罪
    行為予以加重，成為另一獨立之罪名。道路交通管理處罰條
    例第86條第1 項關於汽車駕駛人，行經行人穿越道不依規定
    讓行人優先通行，因而致人受傷或死亡，依法應負刑事責任
    者，加重其刑至2 分之1 之規定，係就刑法第276 條第1 項
    之過失致人於死罪、同條第2 項之業務過失致人於死罪，同
    法第284 條第1 項之過失傷害（及致重傷）罪、同條第2 項
    之業務過失傷害（及致重傷）罪之基本犯罪類型，對於加害
    人為汽車駕駛人，於從事駕駛汽車之特定行為時，於行經行
    人穿越道之特定地點，不依規定讓行人優先通行，因而致人
    受傷或死亡之特殊行為要件予以加重處罰，已就上述刑法第
    276 條第1 、2 項，同法第284 條第1 、2 項各罪犯罪類型
    變更之個別犯罪行為予以加重，而成另一獨立之罪名，自屬
    刑法分則加重之性質（最高法院92年度第1 次刑事庭會議決
    議、99年度台非字第198 號判決意旨參照）。
  ㈡查被告為逾期居留之外籍逃逸移工，且未取得汽車駕駛執照
    ，有道路交通事故調查表㈡在卷可憑（相驗卷第65頁），其
    無駕駛執照駕駛車輛，因過失發生交通事故被害人死亡，是
    核被告所為，係犯道路交通管理處罰條例第86條第1 項、刑
    法第276 條之無駕駛執照駕車因過失致人於死罪及刑法第18
    5 條之4第1項後段之駕駛動力交通工具發生交通事故，致人
    於死而逃逸罪。公訴意旨認被告係涉犯刑法第276條之過失
    致死罪，容有誤會，惟二者之基本社會事實同一，且經本院
    於審理時告知此部分變更起訴法條之旨，使當事人有辯論之
    機會，本院自得變更法條予以審判。
  ㈢被告所犯上開2 罪，一為過失犯、一為故意犯，行為互殊，
    應予分論併罰。
  ㈣又汽車駕駛人，無駕駛執照駕車，因而致人死亡，依法應負
    刑事責任者，加重其刑至2 分之1 ，道路交通管理處罰條例
    第86條第1 項定有明文，本案被告無駕駛執照而駕駛動力交
    通工具致生本案車禍，依法應負刑事責任，故應就其所犯無
    駕駛執照駕車因過失致人於死部分，依道路交通管理處罰條
    例第86條第1 項之規定，加重其刑。至刑法第185 條之4 之
    駕駛動力交通工具發生交通事故致人死傷而逃逸罪，其立法
    意旨係對一般動力交通工具駕駛人肇事致人死傷而逃逸之處
    罰，旨在懲罰肇事逃逸，自無上開道路交通管理處罰條例第
    86條第1 項之適用（最高法院92年度台非字第60號判決意旨
    參照）。
  ㈤爰審酌被告未領有駕駛執照，貿然駕駛車輛上路，除因一時
    疏忽之過失駕車行為導致發生本案車禍，更於肇事後逕自逃
    逸，導致被害人死亡之悲劇，此部分損害無以回復，被害人
    家屬之精神、心理亦因之受有難以磨滅之傷痛，被告罔顧他
    人生命安全，惡性非輕，然被告犯後尚知坦承犯行，猶見悔
    意，惟被告為逾期居留之外籍逃逸移工，並無資力得與被害
    人家屬洽談和解，而被告之雇主蔡聰濠雖曾與被害人家屬洽
    談賠償事宜，然迄今尚未能與被害人家屬達成和解或取得其
    等之諒解，再兼衡被告之過失責任程度、犯罪動機、目的、
    手段、素行及自稱高中畢業之智識程度、申請來台工作卻隨
    即逃逸之工作狀況、需協助扶養在印尼家人之家庭經濟狀況
    等一切情狀，分別量處如主文所示之刑，並定其應執行之刑
    ，以示懲儆。
  ㈥至辯護人雖請求宣告得易科罰金之刑度，並為緩刑之諭知云
    云云。惟查：
  ⑴被告所犯過失致死部分固屬過失犯罪，然其違反注意義務程
    度非輕，且造成被害人死亡，導致被害人家屬因而痛失至親
    ，被告所生危害顯已無法彌補，嗣其雖表達欲與被害人家屬
    和解，然其為逾期居留之外籍逃逸移工，且無資力得洽談和
    解乙節，業據被告於本院審理時陳述明確（本院卷第95頁）
    ，所謂「被告有意和解」僅為紙上談兵之空話；而被告之雇
    主蔡聰濠雖曾出面洽談賠償事宜，然與被害人家屬之金額差
    距甚大而無法達成和解，告訴人亦當庭表示無法原諒被告。
    被告申請來台工作，先為一己之私而逕自逃逸，復於無駕駛
    執照之情形下執意駕車外出工作，被告既視我國法律於無物
    ，若未對被告執行適當刑罰，除無法裨益其之再社會化，難
    期預防及矯正之成效外，亦非罰當其罪，而未能對被告所犯
    有所合理應報，就過失致死部分自不宜為得易科罰金之刑度
    宣告。至被告所犯駕駛動力交通工具發生交通事故致人死亡
    而逃逸之罪，其法定刑本非得宣告易科罰金之刑度，辯護人
    此部分所陳，於法未合。
　⑵辯護人雖另請求給予緩刑之宣告云云。惟被告所受宣告之刑
    並非2 年以下有期徒刑、拘役或罰金之刑，與宣告緩刑之要
    件不符，自無從為緩刑之宣告，併此敘明。　　
　㈦末按刑法第95條規定：外國人受有期徒刑以上刑之宣告者，
    得於刑之執行完畢或赦免後，驅逐出境。是否一併宣告驅逐
    出境，固由法院酌情依職權決定之，採職權宣告主義。但驅
    逐出境，係將有危險性之外國人驅離逐出本國國境，禁止其
    繼續在本國居留，以維護本國社會安全所為之保安處分，對
    於原來在本國合法居留之外國人而言，實為限制其居住自由
    之嚴厲措施。故外國人犯罪經法院宣告有期徒刑以上之刑者
    ，是否有併予驅逐出境之必要，應由法院依據個案之情節，
    具體審酌該外國人一切犯罪情狀及有無繼續危害社會安全之
    虞，審慎決定之，尤應注意符合比例原則，以兼顧人權之保
    障及社會安全之維護（最高法院94年度台上字第404號判決
    意旨參照）。查被告為印尼籍人士，並受有期徒刑之宣告，
    且其為逃逸外籍勞工，已非合法居留之人，復於逃逸期間犯
    本案犯行，若於刑之執行完畢後，仍容任其繼續留滯於本國
    ，將使其四處流竄，對本國社會治安造成危險性，自不得繼
    續居留本國，於刑之執行完畢後，有驅逐出境之必要，爰依
    刑法第95條規定，併宣告於刑之執行完畢或赦免後，驅逐出
    境。
據上論斷，應依刑事訴訟法第273 條之1 第1 項、299 條第1 項
前段，道路交通管理處罰條例第86條第1 項，刑法第185 條之4
第1項後段、第276條、第51條第5款、第95條，刑法施行法第1 
條之1第1項，判決如主文。
本案經檢察官黃勝裕提起公訴，檢察官林文亮到庭執行職務。
中　　華　　民　　國　　110 　年　　12　　月　　30　　日
                  刑事第十六庭  法  官  江彥儀
以上正本證明與原本無異。
如不服本判決應於收受送達後20日內向本院提出上訴書狀，並應
敘述具體理由；其未敘述上訴之理由者，應於上訴期間屆滿後20
日內向本院補提理由書（均須按他造當事人之人數附繕本）「切
勿逕送上級法院」。
告訴人或被害人如不服判決，應備理由具狀向檢察官請求上訴，
上訴期間之計算，以檢察官收受判決正本之日起算。
　　　　                        書記官  曾靖文
中　　華　　民　　國　　110 　年　　12　　月　　30　　日
附錄論罪科刑法條
道路交通管理處罰條例第86條第1項
汽車駕駛人，無駕駛執照駕車、酒醉駕車、吸食毒品或迷幻藥駕
車、行駛人行道或行經行人穿越道不依規定讓行人優先通行，因
而致人受傷或死亡，依法應負刑事責任者，加重其刑至二分之一
。
中華民國刑法第276條
因過失致人於死者，處5年以下有期徒刑、拘役或50萬元以下罰
金。
中華民國刑法第185條之4
駕駛動力交通工具發生交通事故，致人傷害而逃逸者，處6月以
上5年以下有期徒刑；致人於死或重傷而逃逸者，處1年以上7年
以下有期徒刑。
犯前項之罪，駕駛人於發生交通事故致人死傷係無過失者，減輕
或免除其刑。